【裁判字號】    97,消債清,2
【裁判日期】    971014
【裁判案由】    清算事件
【裁判全文】
臺灣新竹地方法院民事裁定             97年度消債清字第2號
聲  請  人  甲○○
上列當事人因消費者債務清理事件聲請清算，本院裁定如下：
    主  文
聲請駁回。
聲請費用由聲請人負擔。
    理  由
一、按債務人對於金融機構因消費借貸、自用住宅借款、信用卡
    或現金卡契約而負債務，在聲請更生或清算前，應提出債權
    人清冊，以書面向最大債權金融機構請求協商債務清償方案
    並表明共同協商之意旨；惟債務人與金融機構協商成立者，
    不得聲請更生或清算。但因不可歸責於己之事由，致履行有
    重大困難者，不在此限。本條例實施前，債務人依金融主管
    機關協調成立之中華民國銀行公會會員，辦理消費金融案件
    無擔保債務協商機制與金融機構成立之協商，準用前項之規
    定。又債務人聲請清算時，應提出財產及收入狀況說明書．
    ．．第一項財產狀況及收入說明書，應表明下列事項，並提
    出證明文件：．．．二、最近五年是否從事營業活動及平均
    每月營業額。三、收入及必要支出之數額、原因及種類。法
    院裁定開始清算程序前，得依職權訊問債務人、債權人及其
    他關係人，並得定期命債務人據實報告清算聲請前二年內財
    產變動之狀況。債務人違反前項報告義務者，法院得駁回清
    算之聲請。聲請更生或清算不合程式或不備其他要件者，法
    院應以裁定駁回之，但其情形可以補正者，法院應定期間先
    命補正，消費者債務清理條例第一百五十一條第一、五、六
    項、第八十一條第一項、第二項第二、三款、第八十二條、
    第八條分別定有明文。
二、本件聲請人即債務人向本院聲請清算意旨略以：聲請人於消
    費者債務清理條例施行前，曾依照中華民國銀行公會會員辦
    理消費金融案件無擔保債務協商機制與金融機構成立協商，
    每月應給付金融機構債權人新臺幣（下同）二萬八千二百五
    十九元，然聲請人嗣因生意經營不善，慘遭倒閉，變成無收
    入可生活，遑論繼續履行，故雖勉力向親友湊錢苦撐數期後
    ，終無以為繼，乃無力繼續履行協商條件而毀諾，是聲請人
    無法履行協商條件應可認定屬不可歸責於聲請人。惟查：
（一）本件聲請人具狀提出聲請後，前經本院於九十七年九月九
      日裁定命聲請人於十日內補正下列事項：(一)以書狀據實報
      告聲請前二年內財產變動之狀況。(二)曾與金融機構協商成
      立，因不可歸責於己之事由，致履行顯有重大困難之證明
      文件。(三)提出現租房屋之完整租賃契約。(四)查報現租房屋
      出租人之住所。(五)提出自95年7月迄今所有之往來金融機
      構帳戶、股票集保帳戶等完整之往來明細存摺影本（包括
      已銷戶）。該裁定於九十七年九月十七日合法寄存送達聲
      請人，有該裁定送達證書在卷足稽，然聲請人雖具狀補正
      (一)提出現租房屋之完整租賃契約。(二)陳報現租房屋出租人
      之住所。(三)提出自95年7月迄今之設於台新銀行南寮分行
      、新竹國際商業銀行（已更名為渣打銀行）北新竹分行、
      臺灣銀行等往來明細存摺影本，惟同時陳報無法提出曾與
      金融機構協商成立，因不可歸責於己之事由，致履行顯有
      重大困難之證明文件，並迄未補正(一)以書狀據實報告聲請
      二年內財產變動之狀況。(二)曾與金融機構協商成立，因不
      可歸責於己之事由，致履行顯有重大困難之證明文件。參
      以聲請人聲請意旨既陳稱與金融機構協商成後，嗣因生意
      經營不善，慘遭倒閉而無收入，雖勉力向親友湊錢苦撐數
      期等情，則衡情聲請人最少亦能釋明究係經營何生意之營
      業活動（營利事業名稱、地點、所營事業）？經營期間？
      平均每月營業額、收入？何時、如何遭倒閉？向何親友湊
      錢？各親友湊錢之金額？是否已償還？如尚未償還，何以
      未併列為債權人？並提出所經營事業及向親友湊錢等相關
      證明文件，惟聲請人乃非但未稍加釋明，更泛言無法提出
      證明文件，自難認已盡補正之能事。據此，聲請人既未補
      正曾與金融機構協商成立，因不可歸責於己之事由，致履
      行顯有重大困難之證明文件，且迄未補正以書狀據實報告
      聲請二年內財產變動之狀況，揆諸首開說明，自應駁回聲
      請人清算之聲請。
（二）第查，聲請人前曾參與中華民國銀行公會會員辦理消費金
      融案件無擔保債務協商機制，而與金融機構成立協商，並
      約定自九十五年七月起分一百零八期按年息6%還款，每月
      十日還款二萬八千二百五十九元，嗣持續還款至九十六年
      九月止，合計共償還十五期共四十二萬三千八百八十五元
      ，此後即毀諾未再還款，除據聲請人自承在卷外，並據債
      權人銀行函覆提出協議書暨無擔保債務協商還款計劃影本
      在卷可稽，堪認聲請人於消費者債務清理條例施行前，確
      曾依照中華民國銀行公會會員辦理消費金融案件無擔保債
      務協商機制與金融機構成立協商。然觀諸聲請人陳報財產
      及收入狀況說明書，其現有之財產除汽車一輛及現金十萬
      元外，且陳稱五年內並無從事營業活動（此部分顯與上開
      所稱與金融機構協商成後，嗣因生意經營不善，慘遭倒閉
      等情不符），亦無收入；又其提出之債權人清冊，其債權
      人除金融機構外，並無其他任何自然人；另其提出之九十
      五、九十六年度綜合所得稅各類所得資料清單，其九十五
      、九十六年度綜合所得稅各類所得確均為零；其提出之台
      新銀行南寮分行、新竹國際商業銀行（已更名為渣打銀行
      ）北新竹分行、臺灣銀行等往來明細存摺，自九十五年七
      月迄今，亦幾無款項進出，迨至本件於九十七年四月間提
      出聲請時，上開存摺之總餘額更僅有一百二十三元，則綜
      據聲請人提出之財產資料形式上觀之，聲請人自九十五年
      起迄今幾無任何財產，亦無任何收入，然聲請人竟能於協
      商成立後繼續繳款達十五期合計共四十二萬三千八百八十
      五元，且縱不論其陳報之生活必要支出是否屬實，其陳報
      之每月生活必要支出亦達二萬八千元，合計自九十五年七
      月協商成立迄今（九十五年七月至九十七年九月）總必要
      支出已達七十五萬六千元，總計其自九十五年七月至九十
      七年九月止已繳納之協商款及所陳報之生活必要支出達一
      百十七萬九千八百八十五元。據此，聲請人自九十五年七
      月至九十七年九月止已繳納之協商款及所陳報之生活必要
      支出共一百多萬元之來源為何，即非無疑。況縱若如聲請
      人所自稱係向親友湊錢苦撐，則上開款項非在少數，聲請
      人至少應可釋明究係向何親友湊錢，並提出證明文件，且
      應將該親友列為債權人一併陳報，惟聲請人非但未將該所
      謂親友列為債權人，且經本院裁定命補正提出證明文件後
      ，竟猶陳稱無法提出證明文件，且未為任何進一步之釋明
      ，甚或連所謂之親友姓名、關係均未為釋明，顯然其上開
      所稱係向親友湊錢繳納協商款云云，衡情應非屬實。又依
      聲請人提出之財產資料形式上觀之，聲請人自九十五年起
      迄今幾無任何財產，亦無任何收入，倘其所陳向親友湊錢
      繳納協商款又非屬實，而聲請人自九十五年七月至九十七
      年九月止已繳納之協商款及所陳報之生活必要支出又共需
      一百多萬元，則衡情聲請人於此期間應必有其他未經申報
      所得稅之其他財產來源，自不無刻意隱匿財產之虞。況聲
      請人聲請意旨亦自承係因生意經營不善，慘遭倒閉而無收
      入，顯然聲請人提出之財產及收入狀況說明書所陳五年內
      未從事營業活動，亦無收入一節，亦有虛偽不實。再者，
      觀諸本院裁定命聲請人提出自九十五年七月迄今所有之往
      來金融機構帳戶明細存摺影本，聲請人乃提出台新銀行南
      寮分行、新竹國際商業銀行（已更名為渣打銀行）北新竹
      分行、臺灣銀行等往來明細存摺，顯然聲請人應已無其他
      往來金融機構帳戶，而觀諸聲請人提出之上開三帳戶往來
      明細，聲請人自九十五年七月迄今款項進出極微，迨至本
      件於九十七年四月間提出聲請時，上開存摺之總餘額僅有
      一百二十三元，已如上述，且依聲請人提出之財產資料形
      式上觀之，聲請人自九十五年起迄今亦幾無任何財產，亦
      無任何收入，惟聲請人提出本件聲請時，竟陳報尚有現金
      十萬元，則此十萬元現金之來源亦有相當疑問，甚而更不
      能排除聲請人尚有隱匿其他未陳報之現金財產。此外，依
      債權人陽信商業銀行提出之財團法人金融聯合中心信用卡
      戶基本資訊彙總，聲請人向各債權人金融機構申辦信用卡
      時所申報之職業均係任職東方文理補習班，而東方文理補
      習班名義上負責人雖非聲請人，有新竹市政府檢送之私立
      東方文理短期補習班資料在卷可稽，然聲請人既自稱係因
      生意經營不善，慘遭倒閉等語，顯然聲請人不無可能係私
      立東方文理短期補習班之實際經營者。綜上，聲請人未依
      本院裁定以書狀據實報告聲請前二年內財產變動之狀況，
      顯係故不為報告；又聲請人既得自九十五年七月起至九十
      七年九月止，依與金融機構成立之協商持續履行繳納協商
      款，復無法提出證明文件釋明有何重大困難之情事，或情
      事變更，而有不可歸責於己之事由，致履行協商顯有重大
      困難，則聲請人片面毀諾，自難認有何因不可歸責於己之
      事由，致履行與金融機構債權人成立之協商有重大困難，
      自亦不得聲請清算。
（三）末按，聲請人雖又稱係因理財錯誤墜入金融機構循環高利
      陷阱，且要負擔家庭重擔，才會積欠債務，累積至今每月
      光利息就要四萬多元，聲請人根本無法償還，處境實在淒
      慘到極點云云。惟查，聲請人拒不據實報告聲請前二年內
      財產變動之狀況，顯係故不為報告，且不無刻意隱匿財產
      而毀諾之嫌，已如上述。況聲請人原與金融機構債權人成
      立之協商，乃僅按年息6%還款，每月還款二萬八千二百五
      十九元，倘聲請人未毀諾依協商繳款，何來每月光利息就
      要四萬多元？再聲請人係於毀諾前之九十六年一月二十日
      即與配偶許志有結婚，而觀諸其配偶許志有之九十六年度
      全年名目所得已達七十五萬四千七百四十四元（已扣除扣
      繳稅額二萬一五百八十九元），且其中薪資所得十四萬五
      千九百七十元部分，實際上係臺灣積體電路製造股份有限
      公司之員工分紅配股14,597股（依所得資料清單代號即知
      ），而以面額十元計算所得，然此員工分紅配股以面額十
      元計算所得乃係課稅制度之計算方式，實際上之所得仍應
      依市價計算，再參照本院依職權所知之本院九十七年度消
      債更字第一０四號更生事件之臺灣積體電路製造股份有限
      公司九十六年度員工分紅配股扣繳憑單所載可處分配股日
      次日時價為每股七十．五元，可知聲請人之配偶許志有九
      十六年度員工分紅配股可處分時之市價共為一百零二萬九
      千零八十九元（即14,597 ×70.5＝1,029,089），而聲請
      人之配偶許志有此部分乃僅依配股面額列計所得為十四萬
      五千九百七十元（即14,597股×10元＝145,970元），二
      者實際所得相差達八十八萬三千一百十九元（即1,029,08
      9元－145,970元＝883,119元）。揆諸上開說明，聲請人
      之配偶許志有九十六年度總所得合計至少應為一百六十三
      萬七千八百六十三元（754,744元＋883,119元＝1,637,86
      3元）；另聲請人之配偶許志有尚有九十五年十二月二十
      日購入（九十六年一月二日登記）坐落新竹市○○段三九
      之二地號土地（面積95.69平方公尺，所有權全部）、同
      段九六七建號建物（面積198.3平方公尺，所有權全部）
      之門牌號碼新竹市○○路○段三九０巷一八號房地所有權
      全部，另尚有臺灣積體電路製造股份有限公司股權一萬二
      千九百股，此有聲請人提出之聲請人配偶許志有九十六年
      綜合所得稅各類所得資料清單、全國財產稅總歸戶財產查
      詢清單及債權人聯邦商業銀行提出之建物登記簿謄本在卷
      可稽，顯然聲請人之配偶許志有非但係高所得（年所得換
      算月所得約每月十三萬六千四百八十九元），且擁有價值
      不斐之不動產及上市股票，足供其與聲請人二人（依聲請
      人提出之戶籍謄本，聲請人與其配偶尚未育有子女）充裕
      之生活，故聲請陳稱其需負擔家庭重擔，處境淒慘到極點
      云云，全然與事實不合。再依聲請人聲請狀所載住所及戶
      籍謄本所載，聲請人與配偶許志有均住在戶籍地即聲請人
      之配偶許志有於九十五年十二月二十日所購入之門牌號碼
      新竹市○○路○段三九０巷一八號，且本院九十七年五月
      二十二日命補正之裁定亦係送達聲請人之上開住所，而經
      聲請人本人收受，有送達證書在卷可稽，顯然聲請人猶陳
      報承租門牌號碼新竹市○○路○段五五六巷二二之六號一
      至四樓房屋，亦顯有不實；況聲請人陳報承租門牌號碼之
      新竹市○○路○段五五六巷二二之六號房屋係一至四樓，
      而聲請人與其配偶許志有僅二人，又有何承租四層樓樓房
      之必要？此外，聲請人陳報承租之門牌號碼之新竹市○○
      路○段五五六巷二二之六號房屋，乃原係聲請人及聲請人
      之父曾進榮、母曾楊素香、姐曾翠玢、兄曾文新、嫂王鈺
      璇、姪女曾彩妮（曾文新、王鈺璇之長女，並於九十六年
      一月二十八日再生次女）共同設籍之處所，且以聲請人之
      父曾進榮為戶長，嗣聲請人於九十六年四月十三日即與其
      配偶一同遷籍至聲請人之配偶許志有於九十五年十二月二
      十日所購入之門牌號碼新竹市○○路○段三九０巷一八號
      住所，有本院依職權調取之聲請人及聲請人之父曾進榮全
      戶戶籍謄本在卷足稽，亦在在顯示聲請人陳稱其承租門牌
      號碼新竹市○○路○段五五六巷二二之六號一至四樓房屋
      一節，確有所不實，且該門牌號碼新竹市○○○路○段五
      五六巷二二之六號應係聲請人所提出之租賃契約書連帶保
      證人即聲請人之父曾進榮所承租供全家居住（不包括聲請
      人及其配偶許志有），聲請人所提出之租賃契約書不無臨
      聲請而故為杜撰之虞。
三、綜上，聲請人違反本院裁定命據實報告清算聲請前二年內財
    產變動狀況之報告義務；且就本院另裁定應補正曾與金融機
    構協商成立，因不可歸責於己之事由，致履行顯有重大困難
    之證明文件事項，亦逾期迄未補正；另聲請人於消費者債務
    清理條例條例實施前，已依金融主管機關協調成立之中華民
    國銀行公會會員辦理消費金融案件無擔保債務協商機制與金
    融機構成立協商，又無法舉證釋明有何因不可歸責於己之事
    由，致履行有重大困難之情事，亦不得聲請清算，且無從補
    正。從而，聲請人之聲請已違反法院命據實報告清算聲請前
    二年內財產變動狀況之報告義務，且其聲請亦不備其他要件
    ，該不備其他要件之欠缺又屬無從補正或逾期未補正，揆諸
    首揭說明，自應以裁定駁回聲請人清算之聲請。
中    華    民    國  九十七  年    十    月    十四  日
                              臺灣新竹地方法院民事第二庭
                                  法  官  汪  銘  欽
上為正本係照原本作成
如不服本裁定，應於裁定送達後十日內，以書狀向本院提出抗告
，並繳納抗告費新臺幣一千元
中    華    民    國  九十七  年    十    月    十四  日
                                  書記官  林淑瑜


司法院資訊處製作；財團法人民間司法改革基金會備份。
